【裁判字號】    92,簡上,166
【裁判日期】    920807
【裁判案由】    偽造文書
【裁判全文】
臺灣臺北地方法院刑事判決                        九十二年度簡上字第一六六號
    上  訴  人  甲○○  男  五.
    即  被  告
右列上訴人即被告因偽造文書案件，不服本院九十一年度簡字第二六三七號中華民國
九十二年三月十日第一審簡易判決（聲請簡易判決處刑案號：臺灣臺北地方法院檢察
署九十年度偵字第二一一九０號），提起上訴，本院判決如左：
    主      文
原判決撤銷。
甲○○連續為他人處理事務，意圖為第三人不法之利益，而為違背其任務之行為，致
生損害於本人之財產，處拘役伍拾日，如易科罰金，以佰元折算壹日。
    事      實
一、甲○○係社團法人「中華民國軍人之友社」（下稱軍友社，負責人高清愿，址設
    臺北市○○街○段二十號三樓，負責執行國軍英雄館住宿場所之安全及經營管理
    事項之執行。）專員，負責辦理軍友社員工福利及勞健保業務，係為軍友社處理
    事務之人，明知其妻王鳳華並未在該社就業及領薪，竟基於意圖為其妻王鳳華（
    不知情）不法利益及行使登載不實事項於職務上作成文書之概括犯意，先於民國
    八十七年三月二十六日，在上址軍友社辦公室內，將被保險人王鳳華「勞保月投
    保薪資：新臺幣（下同）二萬一千九百元」、「合於勞保投保規定之原因：就業
    、日期：八十七年四月一日」等不實事項登載於其職務上作成之「勞工保險加保
    申請表」上；復於八十七年九月間及九十年四月四日，承上開概括犯意，在上址
    辦公室內，將被保險人王鳳華「調整後月投保薪資二萬四千元」及「調整後月投
    保薪資二萬七千六百元」等不實事項分別登載於其職務上作成之「勞工保險投保
    薪資調整表」上，再將該勞工保險加保申請表一件及勞工保險投保薪資調整表二
    件以送件或網路申報之方式，向設於臺北市○○○路○段四號之保險人勞工保險
    局辦理勞工保險，而為違背其任務之行為，保險人勞工保險局承保處之承辦人員
    因未實質查對投保單位軍友社（保險證號：0000000）員工名冊、出勤工
    作紀錄及薪資帳冊等資料，即據上開加保申請表、投保薪資調整表准予投保及調
    整保險費率，並於八十七年三月二十七日發生勞工保險之效力、於十月一日及九
    十年五月一日發生調整保險費率之效力，投保單位軍友社因此按被保險人王鳳華
    上開申報及調整之月薪資額，依投保薪資分級表之規定負擔被保險人王鳳華之保
    險費，致生損害於投保單位軍友社之財產及保險人勞工保險局受理、審核勞工保
    險之正確性。甲○○嗣於九十年七月十三日向臺灣臺北地方法院檢察署檢察官自
    首而接受裁判，並於九十年八月二日向保險人勞工保險局辦理被保險人王鳳華之
    退保，投保單位軍友社於被保險人王鳳華保險期間內，總計繳納勞工保險費新臺
    幣（下同）四萬七千一百三十五元（包括雇主負擔部分三萬六千六百五十六元及
    個人負擔部分一萬零四百七十九元）。
二、案經甲○○自首由臺灣臺北地方法院檢察署檢察官聲請以簡易判決處刑。
    理      由
一、右揭事實，業經證人王鳳華及軍友社第一組組長于璇於檢察官偵訊時分別陳述在
    卷，並有中華民國軍人之友社九十年八月十四日（）永親字第０八六０號函一
    件、勞工保險局九十一年五月十七日保承資字第０九一一０一二０一００號函及
    九十一年六月十九日保承職字第０九一一０一五五九九０號函各一紙暨所附勞工
    保險加保申報表、薪資調整表及退保表等影本附卷可稽，足認上訴人即被告甲○
    ○於警訊、檢察官偵訊時及本院審理時所為之自白與事實相符。而上訴人於九十
    年七月十三日自行向臺灣臺北地方法院檢察署檢察官陳述自己犯罪之經過，並願
    接受裁判，檢察官因此得知其犯行，向本院聲請以簡易判決處刑，自當符合自首
    之要件。本件事證明確，上訴人之犯行堪以認定，應予依法論科。
二、查上訴人為軍友社之專員，負責該社勞工保險加保、薪資調整等業務，於為軍友
    社處理勞工保險業務時，明知王鳳華並非該社員工，竟違背其任務，意圖為王鳳
    華不法之利益，以王鳳華為被保險人加入勞工保險，連續登載於其業務上作成之
    勞工保險加保申請表一件及勞工保險投保薪資調整表二件，使得軍友社須按月負
    擔王鳳華之勞工保險費，因此造成財產上之損害，核其所為，係犯刑法第二百十
    六條、第二百十五條之行使業務上登載不實文書罪及同法第三百四十二條第一項
    之背信罪，檢察官聲請簡易判決處刑書之犯罪事實雖未敘明上訴人於八十七年九
    月間及九十年四月四日將被保險人王鳳華「調整後月投保薪資二萬四千元」及「
    調整後月投保薪資二萬七千六百元」等不實事項分別登載於其職務上作成之「勞
    工保險投保薪資調整表」上，再以送件、網路申報之方式，持向保險人勞工保險
    局申報投保調整後薪資等行為，然該等行為與上訴人於八十七年三月二十六日所
    為之不實加保行為，係出於同一犯罪之整體故意，本院自應一併予以審理，且其
    所犯上開二罪，時間緊接，方法相同，所犯各係構成要件相同之罪名，顯皆係基
    於概括犯意而為之，應各依刑法第五十六條連續犯之規定論以一罪，並均加重其
    刑。其所犯連續行使業務上登載不實文書罪及連續背信罪間，有方法、目的之牽
    連關係，應依刑法第五十五條規定，從一重之連續背信罪處斷。原審就上訴人之
    犯行論罪科刑，原非無見，惟：（一）、原審判決認上訴人使軍友社負擔保險費
    部分，係犯刑法第三百三十九條第一項之詐欺取財罪，並因而變更檢察官聲請簡
    易判決處刑書所適用之背信罪名，而因上訴人違背任務之行為，並未因此取得軍
    友社交付之勞工保險費，所認即有未洽。（二）、按刑法第二百十四條所謂使公
    務員登載不實事項於公文書罪，須一經他人之聲明或申報，公務員即有登載之義
    務，並依其所為之聲明或申請予以登載，而屬不實之事項者，始足構成，若其所
    為聲明或申報，公務員尚須為實質之審查，以判斷其真實與否，始得為一定之記
    載者，即非本罪所稱之使公務員登載不實，最高法院七十三年臺上字第一七一０
    號判例及八十年度臺非字第四０二號判決意旨參照。查依勞工保險條例第十條第
    一項規定：「各投保單位應為其所屬勞工，辦理投保手續及其他有關保險事務，
    並備僱用員工或會員名冊。」、同條第二項規定：「保險人為查核投保單位勞工
    人數、工作情況及薪資，必要時，得查對其員工或會員名冊、出勤工作紀錄及薪
    資帳冊。」，從而，保險人於受理投保單位之加保申請或投保薪資調整之申請時
    ，當可實質查對投保單位所屬勞工之確實薪資及工作情況，並非投保單位書面申
    請資料齊備後，一經其申請即必予核保，僅完全為形式之調查，而係有實質探究
    申請案中被保險人是否確有勞工身分及實際薪資如何之權責，因此上訴人以其業
    務上作成之不實被保險人王鳳華勞工保險申請表及投保薪資調整表，持向保險人
    勞工保險局辦理加保及投保薪資之調整，所為即與刑法第二百十四條之使公務員
    登載不實文書罪之構成要件不合，當無成立該罪之餘地。此外，復查無其他積極
    證據足證上訴人有何檢察官所指之使公務員登載不實文書罪犯行，原應為無罪之
    諭知，惟聲請意旨認此部分與前開有罪部分有裁判上一罪之牽連犯關係，當應不
    另為無罪之諭知，原審判決竟認成立犯罪，自與法不合。（三）、上訴人於其犯
    罪未發覺前，向有偵查犯罪權限之臺灣臺北地方法院檢察署檢察官自首而接受裁
    判，應依刑法第六十二條前段自首規定及同法第六十六條有期徒刑減輕者，減輕
    其刑至二分之一規定，減輕其刑，原審判決未依法減刑，違法甚明。綜上所述，
    上訴人上訴意旨以原審判決未依自首規定予以減刑，為有理由，且原審判決因有
    上開違法之處，自應予撤銷改判。本院審酌上訴人前未曾觸犯過刑事法律，此有
    臺灣高等法院被告全國前案紀錄表在卷可按、犯罪之動機、目的、手段、犯罪後
    自首接受裁判之態度及已為軍友社記大過，並分期償還該社所繳納之被保險人王
    鳳華勞工保險費等一切情狀，爰量處如主文所示之刑，並諭知易科罰金之折算標
    準，以資懲儆。至上訴人上訴意旨以其已受軍友社記大過之處分，並償還全部之
    保險費，又係自首犯罪，當應受緩刑之宣告，因其於本案之後，另因妨害家庭案
    件為臺灣臺北地方法院檢察署檢察官偵辦中（九十二年度偵字第二０六０號），
    此有上開前案紀錄表在卷可稽，本院因認不宜另為緩刑之宣告，附此敘明。
據上論斷，應依刑事訴訟法第四百五十五條之一第一項、第三項、第三百六十九條第
一項前段、第三百六十四條、第二百九十九條第一項前段，刑法第五十六條、第二百
十六條、第二百十五條、第三百四十二條第一項、第五十五條、第四十一條第一項前
段，罰金罰鍰提高標準條例第一條前段、第二條判決如主文。
本案經檢察官賴淑芬到庭執行職務。
中      華      民      國    九十二    年      八      月      七      日
                                    臺灣臺北地方法院刑事第五庭
                                        審判長法  官  廖紋妤
                                              法  官  黃紹紘
                                              法  官  朱夢蘋
不得上訴。
右正本證明與原本無異。
                                              書記官  周小玲
中      華      民      國    九十二    年      八     月      十一     日
附錄：本案論罪科刑法條
中華民國刑法第二百一十五條(業務上文書登載不實罪)：
從事業務之人，明知為不實之事項，而登載於其業務上作成之文書，足以生損害於公
眾或他人者，處三年以下有期徒刑、拘役或五百元以下罰金。
中華民國刑法第二百一十六條 (行使偽造變造或登載不實之文書罪)：
行使第二百十條至第二百十五條之文書者，依偽造、變造文書或登載不實事項或使登
載不實事項之規定處斷。
中華民國刑法第三百四十二條(背信罪)：
為他人處理事務，意圖為自己或第三人不法之利益，或損害本人之利益，而為違背其
任務之行為，致生損害於本人之財產或其他利益者，處五年以下有期徒刑、拘役或科
或併科一千元以下罰金。
前項之未遂犯罰之。


司法院資訊處製作；財團法人民間司法改革基金會備份。
